臺灣高等法院臺中分院刑事判決　　　96年度選上訴字第1990號
上　訴　人　臺灣臺中地方法院檢察署檢察官
被　　　告　甲○○
選任辯護人　林春祥　律師
上列上訴人因違反公職人員選舉罷免法等案件，不服臺灣臺中地
方法院95年度訴字第3850號中華民國96年5月30日第一審判決（
起訴案號：臺灣臺中地方法院檢察署95年度選偵字第72號），提
起上訴，本院判決如下：
    主    文
上訴駁回。
    理    由
一、公訴意旨略以：被告甲○○曾為臺中縣太平市新福里第18屆
    里長候選人（現已當選），並與丙○○分任臺中縣太平市新
    福里社區發展協會理事長、會員；詎甲○○明知其於民國95
    年3月25日召開臺中縣太平市新福里社區發展協會（下稱新
    福里社區發展協會）會員大會時，所提出查閱之95年3月22
    日製新福里社區發展協會收支帳目明細表中，有關「項次38
    、日期：93年8月9日、摘要：支出、用途：現金轉交社區守
    望相助隊、支出：新臺幣（下同）15050元、備註：丙○○
    隊長；項次40、日期93年9月29日、摘要：支出、用途：現
    金轉交社區守望相助隊、支出10000元、備註：丙○○隊長
    ；項次45、日期93年12月21日、摘要：支出、用途：現金轉
    交社區守望相助隊、支出：40800元、備註：丙○○隊長」
    等部分之記載，均有錯誤，上開金錢並非由丙○○及守望相
    助隊所領取，且在社區發展協會大會後，即經守望相助隊員
    再三要求更正，竟故意不加查證，基於意圖使同選舉區候選
    人丙○○不當選及散布於眾而指摘傳述足毀損他人名譽之事
    犯意，於民國95年5月間，在不詳地點印製，標題為「黑函
    的不實抹黑造成里民的憤慨」，內容為：「．．臺中縣太平
    市新福里社區發展協會為通過太平市公所及縣政府評鑑之優
    良社團，核發補助經費大多為守望相助隊補助款（93年核發
    196450元、94年核發122930元、95年1至5月核發51600元）
    ，詳見背面明細」，並在文宣背面將95年3月22日製新福里
    社區發展協會收支帳目明細表中，有關前開現金轉交社區守
    望相助隊部分不實事項，仍以記載轉印，並記載「守望相助
    隊是咱新福里大家的，不是蘇家隊」等文字，暗指丙○○於
    93年間領取高達196450元補助款，造成新福里內有選舉權人
    對丙○○擔任守望相助隊隊長期間之經費運用、名譽發生質
    疑，並誤導該選區選舉權人對候選人良寙之正確判斷，因認
    被告甲○○涉有違反修正前公職人員選舉罷免法第92條之意
    圖使候選人不當選散布謠言、傳播不實之罪及刑法第310條
    第2項之加重誹謗罪嫌等語。
二、按犯罪事實應依證據認定之，無證據不得認定犯罪事實，刑
    事訴訟法第154條第2項定有明文。次按事實之認定應憑證據
    ，如未能發現相當證據，或證據不足以證明，自不能以推測
    或擬制之方法，為裁判基礎（最高法院40年台上字第86號判
    例參照）。另按認定犯罪事實，所憑之證據，雖不以直接證
    據為限，間接證據亦包括在內，然無論直接或間接證據，其
    為訴訟上之證明，須於通常一般之人均不致於有所懷疑，而
    得確信其為真實之程度者，始得據之為有罪之認定，倘其證
    明尚未達到此一程度，而有合理性懷疑之存在時，即無從為
    有罪之認定，此亦有最高法院76年台上字第4986號判例可資
    參照。又按公職人員選舉罷免法第92條所謂「散布謠言或傳
    播不實之事」，需行為人主觀上明知其所散布或傳播者為謠
    言或不實之事項，而仍本於真確之惡意，以文字等方式予以
    散布、傳播，始與該罪之構成要件相當。因公職人員選舉罷
    免法賦予候選人於競選活動期間得散發文宣，無異承認候選
    人於競選活動期間，有類似傳播媒體之權限，苟散布或傳播
    之內容未具「虛構性」及「具體性」，且意在訴諸選民加以
    公評，僅傳述可供公斷之事項，應不該當於前開犯罪構成要
    件。
三、本件檢察官認被告甲○○涉有加重誹謗及意圖使候選人不當
    選而傳播不實之事犯行，係以下列事證為其主要論據：
  (一)被告甲○○擔任新福里社區發協會理事長多時，告訴人丙○
    ○係新福里守望相助隊隊長並為發展協會會員，雙方皆熟識
    ，而丙○○早於93年8月1日前即已卸任守望相助隊隊長，此
    情被告焉有不知之理？其上收支明細在93年8月1日後，仍列
    載轉交予丙○○，顯與實情相違。
  (二)被告於95年4月之社員大會後，所交予會員核閱之收支明細
    已遭證人吳有連等再三質疑有誤，並於選舉期間屢為對手攻
    擊，被告竟捨棄任何查證，任令已有錯誤之收支明細及相關
    記載，以文宣方式大量散發於新福里內，並遲於涉訟後始至
    太平市公所查證，其主觀應有以文字散布不實之事項意圖及
    行為，並已造成告訴人之名譽受損，及新福里選舉權人之判
    斷，有使丙○○不當選之意圖云云。
四、訊據被告甲○○堅決否認有誹謗及意圖使候選人不當選而傳
    播不實之事等犯行，辯稱：伊文宣內之新福里社區發展協會
    收支帳目明細表是在社區大會開會前由賴福彬製作的，伊有
    請其去找隊長核對，對帳結果也沒有錯，而該文宣內並沒有
    寫丙○○的名字，且該文宣是告訴人先發布攻擊伊的文宣之
    後，伊才寫此文宣來澄清等語。經查：
  (一)被告甲○○擔任太平巿新福里社區發展協會理事長，於95年
    3月22日製有新福里社區發展協會收支帳目明細表，並於95
    年3月25日召開新福里社區發展協會會員大會時，曾提出該
    收支帳目明細表供會員查閱，且該明細表中，確有「項次38
    、日期：93年8月9日、摘要：支出、用途：現金轉交社區守
    望相助隊、支出：新臺幣（下同）15050元、備註：丙○○
    隊長；項次40、日期93年9月29日、摘要：支出、用途：現
    金轉交社區守望相助隊、支出10000元、備註：丙○○隊長
    ；項次45、日期93年12月21日、摘要：支出、用途：現金轉
    交社區守望相助隊、支出：40800元、備註：丙○○隊長」
    之內容；又被告甲○○擔任該協會理事長期間，參與臺中縣
    太平市新福里第18屆里長選舉並已當選，競選期間有發送上
    開里長競選文宣，該文宣背面印有市公所核發守望相助隊補
    助款之金額明細，被告係於95年6月5日起至95年6月9日止里
    長競選活動期間陸續派員發送上開文宣予新福里內有投票權
    之人等情，業據被告坦承不諱，並有上開發展協會之收支帳
    目明細影本及競選文宣1份在卷可按（見95年度選字第636號
    卷第3、4、5、6頁），復經證人賴福彬、吳有連、王俊照、
    呂宗雄、呂蕘玲等5人於原審審理時證述明確，堪信屬實。
  (二)茲應究明者，係被告於上開競選活動期間，發送背面印有市
    公所核發守望相助隊補助款金額明細，及正面記載「守望相
    助隊是咱新福里大家的，不是『蘇家隊』」等文字之文宣，
    是否該當公職人員選舉罷免法第92條所謂「散布謠言或傳播
    不實之事」，詳述如下：
  (1)查在選舉過程中候選人可利用文宣進行辯護，就其所涉事務
    或個人操守、人品等為辯論，為讓選民對候選人有充分認識
    ，對各候選人有關文宣中之報導，自應嚴格認定報導人是否
    確有誹謗之惡意，不應過於寬鬆，以免選舉中因針對其他候
    選人之操守、人品、或其參與事務之言論動輒得咎。再者，
    在選舉期間，文宣已然為不可或缺之工具，候選人對於「比
    較性」或「疑異性」之文宣，只要其內容未具「虛構性」，
    且意在訴諸選民加以公評，就可供公評之事項，如信用、人
    品、操守等，以非出於損害他人名譽、信用之惡意，而對於
    該傳播內容有經過合理查證，縱事後得知真相與該傳播事實
    有出入，亦難認有故意為不實傳播之處。本件被告於上開競
    選活動期間，遭受以守望相助隊隊員名義散發之「回收站的
    回收收入用到那呢？．．用社區之名義向公所申請那麼多的
    經費，為何不見社區發展協會公告活動時間辦理各項活動？
    那申請得的經費呢？新福里社區發展協會量里民共有而非一
    人獨有。．．．你們希望新福里變成一人公司嗎？希望新福
    里變成『賴家莊』嗎」等內容之文宣質疑，暨於95年6月4日
    下午5時至7時，又有持著「社區理事長甲○○帳目不清，惡
    意栽贓還守望相助隊清白」字樣之白布條及持1號丙○○之
    選舉旗幟之人員及車隊繞行新福里之方式質疑等事實，有該
    文宣及照片在卷可稽（見95年度選他字第689號第10至14頁
    ），則被告於95年6月5日起至95年6月9日止里長競選活動期
    間，派員發送系爭文宣，在文宣背面記載太平市公所於93年
    至95年5月間核發守望相助隊之補助款明細加以說明，另於
    系爭文宣正面記載「守望相助隊是咱新福里大家的，不是『
    蘇家隊』！為何咱里內其他候選人總部成立時邀請守望相助
    隊來交通指揮，竟然連一個人都沒來，只好向外里邀請來指
    揮交通，這公平嗎？」等回應文字，應係針對告訴人及外界
    對被告所為上開指控加以說明及辯正，而選舉活動之言論及
    文宣既有其特殊性，已見前述，倘因惟恐侵害候選人名譽，
    即對候選人行為之討論徒加限制，將減低選民對候選人品德
    、操守、能力討論之活力，也難以提供更多選民所關心之資
    訊，更無從發揮監督功能，自難僅憑被告上揭出於為己澄清
    所製作之文宣內容，遽認被告有何損害告訴人名譽之犯意或
    「散布謠言或傳播不實之事」之故意。
  (2)又本件告訴人丙○○指訴被告甲○○於95年3月22日所製、
    同月25日提出供會員查閱之新福里社區發展協會收支帳目明
    細表所示之收支狀況，內容未盡完全正確等情，固為被告所
    不爭執，惟新福里社區發展協會於93年1月12日起至94年12
    月間止，確有相關金額之收支，此有臺中縣太平市農會96年
    1 月26日中太農信字第0961000046號函附之存款往來明細、
    96 年3月23日中太農信字第0961000149號函附之存款往來明
    細各1件在卷可稽（見原審卷宗第100至102頁、第145至148
    頁），並有被告提出之新福里社區發展協會存摺影本1件在
    卷足憑（見原審卷宗第106至109頁）。雖告訴人丙○○指訴
    該明細表中項次38、40、45等記載有誤云云，而其中關於臺
    中縣太平市新福里社區發展協會於93年12月21日支付守望相
    助隊之補助款金額為39800元，而明細表項次45係記載40800
    元，二者固有不符，惟綜觀該明細表共有66筆收支明細，66
    筆金額中，雖有1筆數額有1000元之誤差，此或係誤載、或
    係誤算，尚難僅以此些微誤差，遽認該明細表記載之內容係
    虛構杜撰或憑空捏造而故為之不實記載。至告訴人丙○○既
    於93年8月1日前已卸任守望相助隊隊長，則上開明細表項次
    38 、40、45部分關於「備註：丙○○隊長」等明顯錯誤，
    自屬可更正之事項，被告既僅於會員大會提出供會員查閱，
    自難認被告有何散布之行為。
  (3)再依卷附之系爭文宣全部記載內容觀之，該文宣背面，係記
    載臺中縣太平市公所於93年至95年5月間核發守望相助隊之
    補助款明細，93年共19筆，94年共7筆，95年1至5月共有3筆
    ；該文宣正面，則記載多段文字，與背面明細相關者為「新
    福社區發展協會為通過太平巿公所及縣政府評鑑之優良社團
    ，核發補助經費大多為守望相助隊補助款（93年核發
    196,450元、94年核發122,930元，95年1至5月核發51,600
    元）詳見背面明細」等文字。又系爭文宣背面登載之支出明
    細表，與被告甲○○於95年3月22日所製、同月25日提出供
    社員查閱之新福里社區發展協會收支帳目明細表，兩者內容
    不同，即系爭文宣背面登載之支出明細表，關於93年8月9日
    至同年12月14日止之記載，照錄如附表所示，核該內容，要
    無「項次38、日期：93年8月9日、備註：丙○○隊長」、「
    項次40、日期93年9月29日、摘要：支出、用途：現金轉交
    社區守望相助隊、支出10000元、備註：丙○○隊長」；「
    項次45、日期93年12月21日、摘要：支出、用途：現金轉交
    社區守望相助隊、支出：40800元、備註：丙○○隊長」等
    記載，足認系爭競文宣背面之明細表，並非轉錄自被告於95
    年3月25日提出供會員查閱之新福里社區發展協會收支帳目
    明細表。則告訴人丙○○指訴該明細表有前揭錯誤，經守望
    相助隊員再三要求更正，被告仍故意不加查證，仍印製系爭
    標題為「黑函的不實抹黑造成里民的憤慨」之文宣而轉印上
    開不實內容之明細表云云，與實情不符，無從採為不利於被
    告之認定，自難僅憑被告甲○○於95年3月25日提出供會員
    查閱之收支帳目明細表內容未盡完全正確，遽認被告有公職
    人員選舉罷免法第92條規定「散布謠言或傳播不實之事」之
    故意。
  (4)綜上所述，系爭文宣背面登載之支出明細表，所記載臺中縣
    太平市公所於93年至95年5月間核發守望相助隊之補助款明
    細，其中既無告訴人丙○○指訴之所謂「項次38、40、45」
    等錯誤，則被告於95年6月5日起至95年6月9日止里長競選活
    動期間陸續派員發送上開文宣予新福里內有投票權之人，亦
    難認有公職人員選舉罷免法第92條規定「散布謠言或傳播不
    實之事」之行為。本院亦查無其他積極證據足資證明被告有
    何檢察官所指散布或傳播不實之事等行為，則被告於上開競
    選活動期間，發送背面印有市公所核發守望相助隊補助款金
    額明細，及正面記載「守望相助隊是咱新福里大家的，不是
    『蘇家隊』」等文字之文宣，尚無從以公職人員選舉罷免法
    第92條、刑法第310條第2項規定之罪名相繩，被告之犯罪猶
    不能證明。
四、原審因認本件罪證不足，而為被告無罪之諭知，尚無違誤，
    檢察官上訴意旨仍執前詞，指摘原判決不當。惟按檢察官就
    被告犯罪事實，應負舉證責任，並指出證明之方法。因此，
    檢察官對於起訴之犯罪事實，應負提出證據及說服之實質舉
    證責任。倘其所提出之證據，不足為被告有罪之積極證明，
    或其指出證明之方法，無從說服法院以形成被告有罪之心證
    ，基於無罪推定之原則，自應為被告無罪判決之諭知（最高
    法院92年度台上字第128號判例參照）。本件被告所為，查
    無證據證明其有公職人員選舉罷免法第92條、刑法第310條
    第2項規定之罪名，已詳見前述，而原審判決就卷內證據調
    查之結果，而為綜合判斷、取捨，認不足證明被告確有檢察
    官所指訴之犯行，其得心證的理由已說明甚詳，且所為論斷
    從形式上觀察，亦難認有違背經驗法則、論理法則，或有其
    他違背法令之情形，自難任意指為違法。檢察官提起上訴，
    仍未提出其他積極證據證明被告有何公職人員選舉罷免法第
    92條、刑法第310條第2項規定之犯行，其上訴為無理由，應
    予駁回。
據上論斷，應依刑事訴訟法第368條，判決如主文。
本案經檢察官乙○○到庭執行職務。
中　　華　　民　　國　　96　　年　　8 　　月　　16　　日
            刑事第七庭  審判長法　官　林　榮　龍
                              法　官　張  惠　立
                              法　官　鄭　永　玉
上列正本證明與原本無異。
如不服本判決應於收受送達後十日內向本院提出上訴書狀，其未
敘述上訴之理由者並得於提起上訴後十日內向本院補提理由書（
均須按他造當事人之人數附繕本）。
                                書記官　　瑞　芳
中　　華　　民　　國　　96　　年　　8　　月　　16　　日
　附　表
  ┌─────┬──────┬──────────────┬────┐
  │ 日　期   │    摘  要  │ 收入來源或支出用途說明     │ 金額   │
  ├─────┼──────┼──────────────┼────┤
  │ 93/8/9   │    補助款　│ 巿公所補助社區守望相助隊   │ 5,000  │
  ├─────┼──────┼──────────────┼────┤
  │ 93/8/9   │    補助款　│ 巿公所補助社區守望相助隊   │10,050  │
  ├─────┼──────┼──────────────┼────┤
  │ 93/9/22  │    補助款　│ 巿公所補助社區守望相助隊   │10,000  │
  ├─────┼──────┼──────────────┼────┤
  │ 93/11/3  │    補助款　│ 巿公所補助社區守望相助隊   │10,800  │
  ├─────┼──────┼──────────────┼────┤
  │ 93/11/3  │    補助款　│ 巿公所補助社區守望相助隊   │ 5,000  │
  ├─────┼──────┼──────────────┼────┤
  │ 93/12/14 │    補助款　│ 巿公所補助社區守望相助隊   │ 5,000  │
  ├─────┼──────┼──────────────┼────┤
  │ 93/12/14 │    補助款　│ 巿公所補助社區守望相助隊   │20,000  │
  └─────┴──────┴──────────────┴────┘
